臺灣新北地方法院刑事判決
111年度金訴字第249號
公  訴  人  臺灣新北地方檢察署檢察官
被      告  林永興


上列被告因違反洗錢防制法等案件，經檢察官提起公訴（110年
度偵字第20826號、第33312號），本院判決如下：
    主  文
林永興無罪。
    理  由
一、公訴意旨略以：被告林永興可預見提供自己帳戶供他人使用
    ，可能遭利用於掩飾或隱匿該他人或其轉手者重大犯罪之所
    得財物，仍不違背其本意，基於幫助詐欺及洗錢之不確定故
    意，於民國110年1月15日，將其申設之臺灣中小企業銀行帳
    號000-00000000000號帳戶之提款卡寄送詐騙集團並告知密
    碼。嗣該詐騙集團取得上開帳戶之提款卡及密碼後，即共同
    意圖為自己不法之所有，於附表所示時間，以附表所示方式
    ，詐騙告訴人翁雪馨、許為盛（下合稱告訴人2人），致其
    等均陷於錯誤，依指示於附表所示時間，分別匯款附表所示
    之金額至上開帳戶內，旋遭提領一空，因認被告涉犯刑法第
    30條第1項前段、洗錢防制法第14條第1項之幫助一般洗錢罪
    嫌及刑法第30條第1項前段、第339條第1項之幫助詐欺取財
    罪嫌等語。
二、犯罪事實應依證據認定之，無證據不得認定犯罪事實；不能
    證明被告犯罪者，應諭知無罪之判決，刑事訴訟法第154條
    第2項、第301條第1項分別定有明文。又認定犯罪事實所憑
    之證據，雖不以直接證據為限，間接證據亦包括在內，然無
    論何者，其為訴訟上之證明，須於通常一般之人均不致有所
    懷疑，而得確信其為真實之程度者，始得據為有罪之認定，
    倘檢察官提出之證據，不足為被告有罪之積極證明，或其指
    出證明之方法，無從說服法院以形成被告有罪之心證，基於
    無罪推定之原則，自應為被告無罪判決之諭知（最高法院76
    年度台上字第4986號、92年度台上字第128號判決意旨參照
    ）。又關於「人頭帳戶」之取得，可分為「非自行交付型」
    及「自行交付型」。前者，如遭冒用申辦帳戶、帳戶被盜用
    等；後者，並因交付之意思表示有無瑕疵，可再分為無瑕疵
    之租、借用、出售帳戶，或有瑕疵之因虛假徵才、借貸、交
    易、退稅（費）、交友、徵婚而交付帳戶等各種型態。面對
    詐欺集團層出不窮、手法不斷推陳出新之今日，縱使政府、
    媒體大肆宣導各種防詐措施，仍屢屢發生各種詐騙事件，且
    受害人不乏高級知識、收入優渥或具相當社會經歷之人。是
    對於行為人單純交付帳戶予他人且遭詐欺集團利用作為詐騙
    工具者，除非係幽靈抗辯，否則不宜單憑行為人係心智成熟
    之人，既具有一般知識程度，或有相當之生活、工作或借貸
    經驗，且政府或媒體已廣為宣導詐欺集團常利用人頭帳戶作
    為其等不法所得出入等事，即以依「一般常理」或「經驗法
    則」，行為人應可得知銀行申辦開戶甚為容易，無利用他人
    帳戶之必要，或帳戶密碼與提款卡應分別保存，或不應將存
    摺、提款卡交由素不相識之人，倘遭不法使用，徒增訟累或
    追訴危險等由，認定其交付帳戶予他人使用，必定成立幫助
    詐欺及洗錢犯行；而應綜合各種主、客觀因素及行為人個人
    情況，例如行為人原即為金融或相關從業人員、或之前有無
    相同或類似交付帳戶之經歷，甚而加入詐欺集團、或是否獲
    得顯不相當之報酬、或於交付帳戶前特意將其中款項提領殆
    盡、或已被告知係作為如地下博奕、匯兌等不法行為之用、
    或被要求以不常見之方法或地點交付帳戶資料等情，來判斷
    其交付帳戶行為是否成立上開幫助罪。畢竟「交付存摺、提
    款卡」與「幫助他人詐欺及洗錢」不能畫上等號，又「不確
    定故意」與「疏忽」亦僅一線之隔，自應嚴格認定。以實務
    上常見之因借貸或求職而提供帳戶為言，該等借貸或求職者
    ，或因本身信用不佳或無擔保，無法藉由一般金融機關或合
    法民間借款方式解決燃眉之急，或因處於經濟弱勢，急需工
    作，此時又有人能及時提供工作機會，自不宜「事後」以「
    理性客觀人」之角度，要求其等於借貸或求職當時必須為「
    具有一般理性而能仔細思考後作決定者」，無異形同「有罪
    推定」。而應將其提供帳戶時之時空、背景，例如是否類同
    重利罪之被害人，係居於急迫、輕率、無經驗或難以求助之
    最脆弱處境、或詐騙集團係以保證安全、合法之話術等因素
    納為考量。倘提供帳戶者有受騙之可能性，又能提出具體證
    據足以支持其說法，基於無罪推定原則，即應為其有利之認
    定（最高法院111年度台上字第1075號判決意旨參照）。
三、公訴人認被告涉犯上開罪嫌，係以被告於警詢及檢察事務官
    詢問時之供述、證人即告訴人2人於警詢時之指訴、上開帳
    戶之客戶基本資料及交易明細、告訴人翁雪馨所提網路銀行
    交易明細、告訴人許為盛所提網路銀行交易明細及通訊軟體
    「LINE」對話紀錄，為主要論據。
四、訊據被告堅詞否認有何上開幫助一般洗錢及幫助詐欺取財犯
    行，辯稱略以：我是因為在臉書上看到OK忠訓信貸廣告，就
    留姓名及電話，隔天就收到他們的回訊，並加了對方的「LI
    NE」，我問他（即「LINE」名稱「哲安林」之人）是否為代
    辦公司，對方回答是銀行並提供理財專員的資訊給我，我因
    此誤以為對方是銀行的理財專員而把帳戶交出去，不曉得對
    方是要拿我的帳戶去詐騙等語。經查：
  ㈠被告於110年1月15日將其上開帳戶之提款卡及密碼提供予「LI
    NE」名稱「哲安林」之人；嗣詐騙集團成員遂共同意圖為自
    己不法之所有，基於詐欺取財及洗錢之犯意聯絡，於附表所
    示時間，以附表所示方式詐騙告訴人2人，致其等陷於錯誤
    後，依指示於附表所示時間，將附表所示之金額匯入上開帳
    戶內，旋遭提領一空等情，業據被告於警詢及檢察事務官詢
    問時供述明確（110年度偵字第20826號卷〈下稱偵卷一〉第30
    頁背面至第32頁、第160頁至第161頁、110年度偵字第33312
    號卷〈下稱偵卷二〉第10頁至第14頁），並經證人即告訴人2
    人於警詢時指訴詳實（偵卷一第134頁至第135頁背面、偵卷
    二第61頁至第64頁），且有上開帳戶交易明細、被告提供之
    宅急便寄件單、告訴人翁雪馨提供之匯款資料及其彰化銀行
    帳戶交易明細、告訴人許為盛所提供其與「LINE」名稱「林
    靜」者之對話紀錄及匯款資料、被告與「哲安林」之「LINE
    」對話紀錄附卷可稽（偵卷一第38頁、第43頁背面至第44頁
    、第45頁背面、第137頁至第138頁、第145頁至第147頁、偵
    卷二第85頁至第90頁、111年度金訴字第249號卷第87頁至第
    129頁），固堪認定。
　㈡惟依上開被告與「哲安林」（現已顯示為「沒有成員」）之
    「LINE」對話紀錄所示自「哲安林」與被告接洽時（即110
    年1月12日）起至被告寄出上開帳戶前之內容，可見偽裝為
    中國信託商業銀行股份有限公司理財專員之「哲安林」用以
    取信被告之主要方法，係先向被告出示含有其聯絡方式之名
    片及身分證，並於被告有所質疑後，再向被告說明如何辦得
    貸款之流程並持續近8分鐘之電話往來，不久後被告即向「
    哲安林」問需提供何種資料，且表明希望可在農曆新年前取
    得貸款，其後「哲安林」於聊天過程中尚向被告出示其身分
    證，又多次於被告對申辦貸款事宜表達疑問時予以解釋，甚
    至欲擒故縱假意拒絕受理被告貸款之申請，企圖削弱被告之
    心防，被告眼見至此恐將失去難得之貸款機會，即向「哲安
    林」表示歉意，並應允「哲安林」之要求寄出其帳戶資料，
    復再於交寄前夕與「哲安林」進行通話，隨後便稱自己「因
    為較為謹慎，與有不愉快的經驗，問的較仔細，造成不便請
    您原諒」、「怕被詐騙拿去當人頭帳戶」等語，可知被告雖
    確處於迫切取得貸款支用之脆弱處境中，然並未因此即遽信
    「哲安林」之說詞而不假思索將帳戶資料寄出，反係在歷經
    所提多次質疑被「哲安林」應對如流之話術逐步排解說服後
    ，始於行為時即寄出帳戶資料時，自以為已可放心排除被欺
    騙之可能，否則以被告對「哲安林」原有多疑且不願輕易涉
    險之心態而言，若非「哲安林」對被告施用之欺瞞手法已然
    奏效，被告應不致於膽敢將帳戶提供「哲安林」使用。
  ㈢從而，被告辯稱其因誤信「哲安林」為銀行之理財專員，始
    提供上開帳戶資料予「哲安林」等語，尚非全然不足採信。
五、綜上所述，依檢察官所提前揭各項證據，僅得證明被告有將
    上開帳戶交付不詳人士使用之客觀行為及告訴人2人受騙後
    將部分款項匯入該帳戶並遭車手提領等情事，惟尚不足以使
    本院形成被告於寄出帳戶資料時，主觀上對其提供帳戶之行
    為將有助於他人遂行詐欺取財及洗錢一事，已有不確定故意
    之確信心證，依上開規定及判決意旨，應為被告無罪之諭知
    。　
六、本案提起公訴部分既經本院為無罪之諭知，則臺灣新北地方
    檢察署檢察官以111年度偵字第5483號移送併辦部分與前者
    即無不可分之一罪關係，非本案起訴效力所及，本院不得併
    予審究，應退回由檢察官另為適法之處理。
據上論斷，應依刑事訴訟法第301條第1項，判決如主文。
本案經檢察官曾開源提起公訴，檢察官邱稚宸到庭執行職務。
中　　華　　民　　國　　111 　　年    6    月    2    日
　　　　　　　　　刑事第四庭    審判長法　官　楊筑婷

　　　　　　　　　　　　　　　　　　　法　官　陳佳妤

　　　　　　　　　　　　　　　　　　　法　官　吳智勝
上列正本證明與原本無異。
如不服本判決，應於判決送達後20日內敘明上訴理由，向本院提
出上訴狀 (應附繕本) ，上訴於臺灣高等法院。其未敘述上訴理
由者，應於上訴期間屆滿後20日內向本院補提理由書「切勿逕送
上級法院」。
                                      書記官  薛力慈
中　　華　　民　　國　　111 　年　　6 　　月　　6 　　日
附表：
編號 告訴人 詐騙之時間及方法 匯款時間 匯款金額 1 翁雪馨 詐欺集團某成員於110年1月14日前，在台灣借錢網刊登借款之不實訊息，翁雪馨瀏覽上開訊息後與暱稱「陳美玲」之詐欺集團成員聯繫，「陳美玲」佯稱須匯款給她以提高信用額度云云，致翁雪馨陷於錯誤，於右列時間匯款至被告上開中小企銀帳戶。 110年1月18日上午10時38分許 新臺幣（下同）1萬2,000元 2 許為盛 詐欺集團某成員於110年1月12日某時許，以「假冒貸款」之方式，詐騙許為盛，致許為盛陷於錯誤，於右列時間匯款至被告上開中小企銀帳戶。 110年1月18日上午10時57分許 1萬8,000元    110年1月18日中午12時17分許 1萬5,000元